臺灣臺南地方法院刑事判決　　　　　　 96年度簡上字第287號
上　訴　人
即　被　告　丙○○
上列上訴人因妨害名譽案件，不服本院96年度簡字第202號中華
民國96年3月26日第一審簡易判決（聲請簡易判決處刑書95年度
調偵字第638號），提起上訴，本院管轄之第二審合議庭判決如
下：
    主  文
原判決撤銷。
丙○○意圖使候選人不當選，以文字傳播不實之事，足以生損害
於他人，處有期徒刑參月，減為有期徒刑壹月又拾伍日，如易科
罰金，以銀元參佰元即新臺幣玖佰元折算壹日。緩刑貳年。
    事  實
一、丙○○於民國（下同）九十五年四月九日至四月十三日間登
    記參選臺南縣永康市九十五年度大橋里里長候選人，並於同
    年六月五日至六月九日間，參與村里長選舉之競選活動，在
    未經求證之情形下，竟基於使同區候選人梁楠不當選之意
    圖，在臺南縣永康市大橋里內，以載有「四年前你說要推動
    綠化道路，提升社區居住品質，請問大橋二街綠化樹木，你
    為何砍掉！」等文字之宣傳單，傳播不實之事與大橋里里民
    ，指摘欲競選連任之大橋里里長登記參選人梁楠，使大橋
    里里民誤認大橋二街樹木為梁楠所砍而為食言之人，足以
    生損害於梁楠。
二、案經甲○○告訴臺灣臺南地方法院檢察署檢察官偵查起訴。
    理  由
一、上開犯罪事實，業據被告於偵查中及本院審理時坦承不諱（
    見偵卷第八頁、本院卷第二十六頁），並有告訴人梁楠之
    指述及證人謝清興之證詞附卷可佐（見臺灣臺南地方法院檢
    察署九十五年度調偵字第三六八號偵查卷第三十二頁、九十
    五年度他字第三○○九號偵查卷第七頁），此外，並有宣傳
    單一紙在卷足參，觀諸該宣傳單所載：「四年前你說要推動
    綠化道路，提升社區居住品質，請問大橋二街綠化樹木，你
    為何砍掉！」等文字，並有「丙○○」之字樣，顯見該宣
    傳單確為被告所散布無誤，而此一傳播行為係在九十六年六
    月五日至六月九日間之村里長選舉競選活動中，顯見被告客
    觀上確有以上開文字傳播不實之事項，並以此傳播不實之事
    項，指摘欲競選連任之大橋里里長登記參選人梁楠，使大
    橋里里民誤認大橋二街樹木為梁楠所砍而為食言之人，準
    此，依上開文字內容客觀判斷，確足以生損害於梁楠無訛
    ，益見被告主觀上顯有意圖使候選人不當選之犯意，彰彰甚
    明。被告嗣固另辯稱僅是懷疑路樹是何人砍掉、傳單上應該
    要用問號，但沒有用云云，既與前開宣傳單內所載不符，而
    參諸被告之自白、告訴人梁楠之指述及證人謝清興之證詞
    與事實較為吻合而屬可信，並有宣傳單相互佐證，綜上各情
    相互勾稽，被告嗣後所辯顯難憑採，本案事證明確，應依法
    論科。
二、原審予以論罪科刑，固非無見，惟查：本案被告於競選期間
    以競選傳單為前開行為，顯有使候選人不當選之意圖甚明，
    其所犯應係公職人員選舉罷免法第九十二條之罪，原審論以
    刑法第三百十條第二項、第一項之罪，容有違誤，原聲請法
    條應予變更。又被告犯罪時間係在九十六年年四月二十四日
    以前，且非中華民國九十六年犯罪減刑條例第三條所列不予
    減刑之情形，應依該條例第二條第一項第三款規定，減其刑
    期二分之一，而該條例自九十六年七月十六日始施行，原審
    未及審酌適用該條例，亦有未合。原審既有前揭可議之處，
    自應由本院合議庭予以撤銷改判。
三、按被告行為後，刑法部分條文業於九十四年一月七日經立法
    院三讀修正，而經總統於九十四年二月二日公布並於九十五
    年七月一日施行，而新修正之刑法第二條第一項規定：「行
    為後法律有變更者，適用行為時之法律。但行為後之法律有
    利於行為人者，適用最有利於行為人之法律。」，而該法係
    規範行為後法律變更所生新舊法律比較之準據法，於新法施
    行後，即應逕用該條為「從舊從輕」之比較；且本次法律變
    更，比較時應就罪刑有關之共犯、未遂犯、想像競合犯、牽
    連犯、連續犯、結合犯，以及累犯加重、自首減輕暨其他法
    定加減原因（如身分加減）與加減例等一切情形，綜其全部
    罪刑之結果而為比較（最高法院九十五年五月二十三日九十
    五年度第八次刑庭會議決議參照）：
（一）、被告犯罪行為之時間，在九十六年四月二十四日以前，
        所犯罪名又非中華民國九十六年罪犯減刑條例第三條所
        列不得減刑之範圍，應依同條例第二條第一項之規定，
        減其宣告刑二分之一，且按犯最重本刑為五年以下有期
        徒刑以下刑之罪，依中華民國九十六年罪犯減刑條例規
        定減為六個月以下有期徒刑，應於為減刑裁判時，併諭
        知易科罰金折算標準，同條例第九條定有明文，又減刑
        後之易科罰金或易服勞役之折算標準，仍宜照原標準定
        之，法院辦理九十六年減刑案件應行注意事項第十六條
        定有明文。被告所犯係最重本刑為五年以下有期徒刑之
        罪，復因中華民國九十六年罪犯減刑條例之規定減為六
        個月以下之有期徒刑，而被告行為後，刑法第四十一條
        第一項前段易科罰金之規定業修正變更為：「犯最重本
        刑為五年以下有期徒刑以下之刑之罪，而受六個月以下
        有期徒刑或拘役之宣告者，得以新臺幣一千元、二千元
        或三千元折算一日，易科罰金。」但依據修正前刑法第
        四十一條第一項前段易科罰金及修正前罰金罰鍰提高標
        準條例第二條前段（現已刪除）規定，被告行為時易科
        罰金折算標準，係以銀元一百元即新臺幣三百元以上、
        銀元三百元即新臺幣九百元以下折算一日，則比較修正
        前後易科罰金折算標準，當以修正前之規定，較有利於
        被告，應依刑法第二條第一項前段，依修正前刑法第四
        十一條第一項前段及修正前罰金罰鍰提高標準條例第二
        條規定，併予諭知易科罰金之折算標準。
（二）、又新修正刑法第五十七條關於科刑時應審酌之事項，其
        中修正後刑法第五十七條第七款「犯罪行為人與被害人
      　之關係」，係將修正前同法第八款「犯人與被害人『平
        日』之關係」之「平日」一語刪除，擴大犯罪行為人與
        被害人在犯罪行為上之關係，亦屬科刑時應予考慮之標
        準。修正後同法第八款並增列「犯罪行為人違反義務之
        程度」，此均屬法院就刑之裁量審認標準之明文化，非
        屬法律之變更（見最高法院九十五年五月二十三日第八
        次刑庭會議決議亦同此意旨），自無新修正之刑法第二
        條第一項規定之適用。爰審酌被告之品行、犯罪之動機
        乃因與告訴人選舉之糾紛，再衡量被告犯罪時之手段、
        生活狀況、智識程度、與告訴人之關係、及犯罪後坦承
        部分犯行，態度良好等一切情狀，量處如主文所示之刑
        ，並諭知易科罰金之折算標準，以資懲儆。
（三）、按犯罪在刑法修正施行前，而於修正施行後為緩刑之宣
        告，應適用修正後刑法第七十四條之規定，最高法院九
        十五年度第八次刑事庭會議決議可資參照。查被告先前
        未曾受有期徒刑以上刑之宣告，有臺灣高等法院被告前
        案紀錄表可參，徵以被告於本院審理時既已認罪且與告
        訴人達成和解，應有悔悟之意，歷此偵、審教訓後，當
        知所警惕，信無再犯之虞，本院因認所宣告之刑以暫不
        執行為適當，併依刑法第七十四條第一項第一款規定諭
        知緩刑二年，以啟自新。
據上論斷，應依刑事訴訟法第四百五十五條之一第一項、第三項
、第三百六十九條第一項前段、第三百六十四條、第二百九十九
條第一項前段、第三百條，公職人員選舉罷免法第九十二條，刑
法第二條第一項、第十一條前段、修正前刑法第四十一條第一項
前段、刑法第七十四條第一項第一款，廢止前罰金罰鍰提高標準
條例第二條，中華民國九十六年罪犯減刑條例第二條第一項第三
款、第七條、第九條，判決如主文。
本案經檢察官乙○○到庭執行職務。
中　　華　　民　　國　　96　　年　　10　　月　　11　　日
　　　　　　刑事第四庭    審判長法  官  鄭文祺
　　　　　　　　　　　　　　　　法  官  許蕙蘭
　　　　　　　　　　　　　　　　法  官  黃翰義
以上正本證明與原本無異
如不服本判決應於收受本判後10日內向本院提出上訴書狀，並應
敘述具體理由。如未敘述上訴理由者，應於上訴期間屆滿後20日
內向本院補提理由書狀（均須按他造當事人之人數附繕本）「切
勿逕送上級法院」。
  　　　　　　　　　　　　　　　書記官　王麗鈞
中　　華　　民　　國　　96　　年　　10　　月　　12　　日
附錄本件論罪科刑法條全文：
公職人員選舉罷免法第92條
（罰則（九）－誹謗）
意圖使候選人當選或不當選，以文字、圖畫、錄音、錄影、演講
或他法，散布謠言或傳播不實之事，足以生損害於公眾或他人者
，處5年以下有期徒刑。
